【裁判字號】    99,訴,725
【裁判日期】    990701
【裁判案由】    偽造文書
【裁判全文】
臺灣臺北地方法院刑事判決               99年度訴字第725號
公  訴  人  臺灣臺北地方法院檢察署檢察官
被      告  甲○○
上列被告因偽造文書案件，經檢察官提起公訴（99年度偵字第62
0 號），本院判決如下：
    主  文
甲○○無罪。
    理  由
一、公訴意旨略以：被告甲○○（涉犯詐欺罪嫌部分，業經不起
    訴處分確定）與丙○○（通緝中，涉犯詐欺罪嫌部分，業經
    不起訴處分確定）為夫妻，被告與王世文（涉犯詐欺罪嫌部
    分，業經不起訴處分確定）為姐弟。緣丙○○擬以本人名義
    參加乙○○所招募會期自民國94年5 月15日起至96年11月15
    日止，共31會，約定每會每月新臺幣（下同）30,000元，底
    標3,000 元，採內標方式，開標地點在臺北縣新店市○○路
    2 之1 號之互助會2 會，惟經乙○○告知依互助會習慣，同
    一會員若有參加2 會之情形，則該會員應在該互助會開標數
    逾總標數二分之一以後，方得再行投標第2 標，被告及丙○○竟共同基於偽造文書之犯意聯絡，由被告於94年5 月15日
    ，冒用王世文之名義，參加乙○○所招募之上開互助會1 會
    ，並由被告以開立支票予乙○○之方式，支付丙○○及「王
    世文」之會款，嗣經丙○○先於94年10月15日標得787,500
    元之會款後不久，欲再以「王世文」名義標取會款，惟因乙○○認定「王世文」之互助會仍屬丙○○所有，且當時該互
    助會開標數仍未逾總標數二分之一以後，而不應允丙○○以
    「王世文」名義標取會款，再經被告於95年7 月15日逾總標
    數二分之一以後，在臺北縣新店市上址，偽造「王世文」名
    義之標單參與競標而行使之，並標得84萬4,000 元之會款，
    足以生損害於王世文，因認被告涉犯刑法第216 條、第210
    條之偽造文書罪嫌。
二、按犯罪事實應依證據認定之，無證據不得認定犯罪事實；又
    不能證明被告犯罪者，應諭知無罪之判決，刑事訴訟法第15
    4 條第2 項、第301 條第1 項分別定有明文。又事實之認定
    ，應憑證據，如未能發現相當證據，或證據不足以證明，自
    不能以推測或擬制之方法，為裁判基礎；且認定犯罪事實所
    憑之證據，雖不以直接證據為限，間接證據亦包括在內，然
    而無論直接證據或間接證據，其為訴訟上之證明，須於通常
    一般之人均不致有所懷疑，而得確信其為真實之程度者，始
    得據為有罪之認定，倘其證明尚未達到此一程度，仍有合理
    之懷疑存在而無從使事實審法院得有罪之確信時，即應由法
    院為諭知被告無罪之判決，有最高法院40年台上字第86號、
    76年台上字第4986號判例可資參照。
三、公訴人認被告涉犯上開罪嫌，無非係以被告之供述、證人乙○○、游美鈴、王世文之證詞、互助會會單及得標紀錄為證
    。訊據被告堅決否認有何行使偽造文書犯行，辯稱：伊沒有
    去投過標，也沒有出示過標單等語。經查：
（一）證人乙○○於本院審理時證稱：伊只有出名擔任會首，收
      錢及開標之事是由伊太太負責，但伊會在現場。標單不是
      每次都寫，要現場有兩個人以上要標才會寫。有時候是會
      員打電話來，由伊太太幫忙寫標單。但若知道投標金額高
      低，就會直接以高者得標，這種情形也不會寫標單。真正
      寫標單的情形很少，伊不記得被告有沒有寫標單等語（本
      院卷第37-39 頁、41頁反面）。
（二）證人游美鈴於本院審理時證稱：伊不能確定被告是以電話
      告知或在現場寫標單，當初只是要告被告詐欺，沒有想到
      會來當證人，現在不敢確定當時開標情形。開標通常都是
      以電話聯絡，實際上有人來現場的次數很少，就是以電話
      提到最高金額者得標，也沒有遇過出一樣標金的情形等語
      在卷（本院卷第39-41 頁）。
（三）衡諸證人乙○○及游美鈴迄今未能取回會款，且未與被告
      達成和解，應無迴護被告之意，而上開證詞亦無矛盾不合
      理之處，堪可採信。參諸證人乙○○及游美鈴之證詞，可
      知以證人乙○○為首之本件合會，係以言語投標及開標為
      常態，何獨被告需出具書面加以投標，是被告是否確有出
      具標單加以投標，顯然有疑。再者，本件合會從未有會員
      出標相同之事實，業據證人游美鈴證述在卷，是在被告得
      標該次，既無其他會員出標相同，依本件合會慣以言語開
      標之情，被告本無須出具標單即可得標，被告何需多此一
      舉加以書寫標單，益徵被告應無出具標單加以投標。雖證
      人游美鈴曾於偵查中向檢察事務官陳稱：當時是被告親自
      到場，由被告在便條紙填寫「王」字及金額3,500 元為標
      單，標單已經丟棄沒有留存云云。然證人游美鈴於偵查中
      之陳述並未具結，欠缺偽證罪處罰之擔保，且與其於本院
      審理中證詞及證人乙○○之證詞顯有矛盾，復與本件合會
      通常開標習慣迥異，自不足採。從而，依證人乙○○及游
      美鈴之證詞，顯不足認被告確有書寫標單加以投標之事實
      。
（四）又公訴人所提出之被告之供述、王世文之證詞、互助會會
      單及得標紀錄，則因被告一再否認曾經書寫標單；證人王
      世文僅能證稱未曾同意被告以其名義書寫標單；互助會單
      亦無任何王世文之簽名，均無法證明被告確有冒王世文之
      名書寫標單加以行使之事實。
四、綜上所述，本案公訴人所提證據及指出證明之方法，無從說
    服本院形成被告確有行使偽造文書犯行之心證。此外，公訴
    人所指被告涉嫌行使偽造文書犯嫌，亦與本院卷內其他卷證
    不符，復無其他積極證據足資認定被告確有公訴人所指犯行
    ，既不能證明被告犯罪，揆諸前揭規定，自應為無罪之諭知
    ，以免冤抑。
據上論斷，應依刑事訴訟法第301 條第1 項，判決如主文。
本案經檢察官葉惠燕到庭執行職務。
中    華    民    國    99    年    7     月    1     日
                  刑事第七庭審判長法  官  林庚棟
                                  法  官  林欣苑
                                  法  官  林勇如
上正本證明與原本無異。
如不服本判決應於收受送達後10日內向本院提出上訴書狀，並應
敘述具體理由；其未敘述上訴理由者，應於上訴期間屆滿後20日
內向本院補提理由書（均須按他造當事人之人數附繕本）「切勿
逕送上級法院」。告訴人或被害人如對於本判決不服者，應具備
理由請求檢察官上訴，其上訴期間之計算係以檢察官收受判決正
本之日期為準。
                                  書記官  葉潔如
中    華    民    國    99    年    7     月    1     日

司法院資訊處製作；財團法人民間司法改革基金會備份。
